臺灣高等法院臺南分院刑事判決
　　　　　　　　　　　　　　　 94年度上更(一)字第354號　Ａ
上　訴　人
即　被　告　乙○○
選任辯護人　曾柏暠　律師
上列上訴人因違反麻醉藥品管理條例案件，不服台灣雲林地方法
院九十三年度訴緝字第十二號中華民國九十三年十一月五日第一
審判決（起訴案號：台灣雲林地方法院檢察署八十一年度偵字第
九七九、二三二七、三七五八、三七九八號），提起上訴，判決
後，經最高法院發回更審，本院判決如下：
    主  文
原判決撤銷。
乙○○無罪。
    理  由
一、公訴意旨略以：上訴人即被告乙○○（下稱被告）明知安非
    他命業經行政院衛生署以民國（下同）七十九年十月九日衛
    署藥字第904142號公告列入「化學合成類麻醉藥品」管理，
    並禁止供醫療使用，不得非法持有、販賣，竟基於概括犯意
    ，連續自八十年底起至八十一年二月二十三日止，在雲林縣
    古坑鄉○○路四一號其所經營之電動玩具店內（賭博罪部分
    ，另案辦理），每次以每保濟丸瓶一瓶新台幣（以下同）一
    千元之價格連續非法販賣化學合成麻醉藥品安非他命（下稱
    安非他命）予甲○○吸用多次（所涉吸用安非他命犯行部分
    ，已由另案審結），並委託在乙○○與甲○○間居間奔走之
    高茂興（所涉牙保禁藥罪名，業經另案判決確定）代為向乙
    ○○購買安非他命二次並轉交甲○○吸用。嗣甲○○因吸用
    安非他命案件，為警於八十一年二月二十四日晚九時二十分
    許在甲○○雲林縣古坑鄉○○村○○路四十巷十八弄二四號
    住處查獲甲○○、莊志偉二人，並扣得甲○○所有吸食工具
    鋁箔紙三十七張、吸管九支、玻璃瓶一瓶、瓦斯二罐、攪拌
    器一支等物，經甲○○供述毒品來源，為警循線而查獲被告
    。案經雲林縣警察局斗南分局報請台灣雲林地方法院檢察署
    檢察官偵辦，因認被告涉有麻醉藥品管理條例第十三條之一
    第二項第一款之連續販賣安非他命罪嫌云云。
二、按犯罪事實應依證據認定之，無證據不得認定犯罪事實；又
    不能證明被告犯罪者，應諭知無罪之判決，刑事訴訟法第一
    百五十四條第二項、第三百零一條第一項分別定有明文。認
    定不利於被告之事實，須依積極證據，苟積極證據不足為不
    利於被告事實之認定時，即應為有利於被告之認定，更不必
    有何有利之證據。此之所謂證據，須確屬能為被告有罪之證
    明，而無瑕疵可指者，始足當之；再者，犯罪事實之認定，
    應憑證據，所謂證據，須適於為被告犯罪事實之證明者，始
    得採為斷罪資料，如未能發現相當證據，或證據不足以證明
    ，自不能以推測或擬制之方法以為裁判基礎；又所謂認定犯
    罪事實所憑之證據，雖不以直接證據為限，間接證據亦包括
    在內，然而無論直接或間接證據，其為訴訟上之證明，須於
    通常一般人均不致有所懷疑，而得確信其為真實之程度，始
    得據之為有罪之認定，倘其證明尚未達到此一程度，而有合
    理懷疑存在時，即應為無罪之判決（最高法院五十六年度台
    上字第八０七號判決、二十九年上字第三一○五號、三十年
    上字第八一六號、四十年台上字第八六號、五十三年台上字
    第二七五○號、七十六年台上字第四九八六號判例參照）。
    又「共同被告所為不利於己之供述，固得採為其他共同被告
    犯罪之證據，惟此項不利之供述，仍應調查其他必要之證據
    ，以察其是否與事實相符，自難專憑此項供述，為其他共同
    被告犯罪事實之認定。亦即仍須有補強證據以擔保該共同被
    告自白之真實性，始得採為論罪之依據。而所謂補強證據，
    則指除該共同被告不利於己之陳述外，其他足以證明該陳述
    之事實確具有相當程度真實性之證據而言，雖所補強者，非
    以事實之全部為必要，但亦須因補強證據與該項陳述之相互
    利用，足使犯罪事實獲得確信者，始足當之。」；「認定犯
    罪事實所憑之證據，須適於為被告犯罪事實之證明者，始得
    採為斷罪資料。被告之自白，雖為證據之一種，但依刑事訴
    訟法第一百五十六條第一項規定，被告之自白，須非出於強
    暴、脅迫、利誘、詐欺、違法押或其他不正之方法，且與
    事實相符者，始得為證據。又依同條第二項規定，被告之自
    白，不得作為有罪判決之唯一證據，仍應調查其他必要之證
    據，以察其是否與事實相符。立法目的乃欲以補強證據擔保
    自白之真實性，亦即以補強證據之存在，藉之限制自白在證
    據上之價值，防止偏重自白，發生誤判之危險。以被告之自
    白，作為其自己犯罪之證明時，尚有此危險；以之作為其他
    共犯之罪證時，不特在採證上具有自白虛偽性之同樣危險，
    且共犯者之自白，難免有嫁禍他人，而為虛偽供述之危險。
    是則利用共犯者之自白，為其他共犯之罪證時，其證據價值
    如何，按諸自由心證主義之原則，固屬法院自由判斷之範圍
    。但共同被告不利於己之陳述，雖得採為其他共同被告犯罪
    之證據，惟此項不利之陳述，須無瑕疵可指，且就其他方面
    調查，又與事實相符者，始得採為其他共同被告犯罪事實之
    認定。若不為調查，而專憑此項供述，即為其他共同被告犯
    罪事實之認定，顯與刑事訴訟法第一百五十六條第二項之規
    定有違。因之，現行刑事訴訟法下，被告之自白，或共同被
    告不利於己之陳述，其證明力並非可任由法院依自由心證主
    義之原則，自由判斷，而受相當之限制，有證據法定主義之
    味道，即尚須另有其他必要之補強證據，來補足其自白之證
    明力，始得採為斷罪資料。犯麻醉藥品管理條例第十三條之
    一第二項各款之罪，供出麻醉藥品來源因而破獲者，得減輕
    其刑，該條例第十三條之三定有明文。則吸用（施用）或販
    賣安非他命或毒品之人，如供出安非他命或毒品之來源因而
    破獲者，既得邀減輕其刑之寬典，為擔保其所為不利於其他
    共同被告之陳述（即麻醉藥品或毒品來自其他共同被告之陳
    述）之真實性，尤應有足以令人確信其陳述為真實之補強證
    據，始能據以為論罪之依據。」；（最高法院92年度台上字
    第3460號判決、90年度台上字第6517號、88年度台上字第57
    29號、87年度台上字第2580號、87年度台上字第2123號參照
    ）。
三、訊據被告堅決否認有非法販賣安非他命犯行，並辯稱：伊沒
    有非法販賣安非他命給甲○○，因小孩還小，伊放不下所以
    沒有出來投案而被通緝，證人甲○○係誣賴伊販賣安非他命
    給他，高茂興、莊志偉可能怕被法官判重刑，都把問題推到
    伊身上，查扣在案的東西並非伊的，伊（於查獲本案當時）
    也不在場，他們吸食被查到與伊無關，伊當時有吸食，但已
    經勒戒完畢，所吸食之安非他命係向永光村的河馬購買，年
    紀比伊大好多歲，買一罐保濟丸瓶滿滿的，約一千元左右等
    語。於原審亦辯稱：伊當時在經營電動玩具店，本身有四台
    有通電的電動玩具，另外二台是壞掉的，擺在屋內牆角，當
    時村內有一些人本身有一、二台電動玩具，想要集中在伊經
    營的電動玩具店裡擺放，但伊不肯，所以那些人放風聲要逼
    伊離開古坑，而那些人要逼伊離開古坑的方式即是誣陷伊販
    賣安非他命。又甲○○有時會帶一些朋友去伊店裡，甲○○
    及其朋友都會向伊借一、二百元玩，借了後玩幾十元就離開
    ，並將剩餘的錢帶走，伊也常因此件事與他們不愉快，伊也
    有與甲○○發生不愉快，那是在八十年十一月底左右的事，
    伊與甲○○已不來往了，怎可能在八十年十二月底還販賣安
    非他命給甲○○。再者，甲○○說他透過高茂興向伊買安非
    他命，但事實上伊與高茂興根本不熟，反而是莊志偉比較常
    到伊的電動玩具店裡來玩電動玩具，所以伊比較常看到莊志
    偉，如果伊有賣的話，甲○○應該是叫莊志偉來向伊買，怎
    麼是叫高茂興來向伊買。更何況，文淵路四一號在八十一年
    一月二十六日被警方查獲電動玩具店後，因鄉公所通知該處
    要拆除，伊就再也沒有回去了，過兩天後，就回台北過年，
    怎麼可能在古坑販毒等語」。另被告之選任辯護人亦辯稱：
    證人甲○○之偵查筆錄雖然經檢察官訊問，但為共犯身分且
    無具結，並與原審時陳述不一致，無證據能力；證人高茂興
    於警、偵訊陳述為審判外陳述，無證據能力，其在台灣雲林
    地方法院八十一年度訴字第四四○號陳述自己涉案情節過程
    ，前後幾次所言不一致，嗣後法官以量刑之輕重利誘、威脅
    ，為獲輕典，証人始迎合法官之意思而為陳述，其於原審證
    言自不可採等語。
四、經查：
（一）公訴人認被告涉有上開非法販賣安非他命之罪嫌，無非係
      以原審共同被告甲○○於警訊及偵查中之指訴暨證人莊志
      偉於偵查中之指證稱有聽甲○○說被告上揭之犯行等語，
      暨甲○○之尿液有甲基安非他命成份反應，有憲兵司令部
      之鑑驗通知書在卷足稽，並有吸食工具等可據為主要論據
      。惟上開甲○○所有經警查扣之物品（指吸食工具鋁箔紙
      三十七張、吸管九支、玻璃瓶一瓶、瓦斯二罐、攪拌器一
      支等物），無一係被告所有或所持有之物，有警方現場紀
      錄、隨案移送贓證物品清單等附卷可稽（見警卷第七頁、
      第八頁），均難資為不利被告之證據。又依上開現場紀錄
      及所查扣之物品適足徵甲○○、莊志偉等經警查獲時，被
      告並不在場，且被告並未於當時或其後經警依法搜索、扣
      押可供補強犯行之證據，故扣案之物品，並不能做為被告
      確有販賣安非他命之佐證。至於証人莊志偉於偵查中所述
      係屬傳聞，並非其親自見聞之事實，自亦不能採為不利被
      告之犯罪證據。
（二）按被告以外之人於檢察事務官、司法警察官或司法警察調
      查中所為之陳述，與審判中不符時，其先前之陳述具有較
      可信之特別情況，且為證明犯罪事實存否所必要者，得為
      證據，刑事訴訟法第一百五十九條之二固定有明文。惟須
      有可信之特別情況，且得證明犯罪事實存在之情形方得為
      不利被告之證據。查原審共同被告之甲○○固於警訊、檢
      察官偵查及前案審理時指訴稱：「（你所吸食之安非他命
      向何人購買？每次購買數量多少？）以前我直接向乙○○
      購買，以後由高茂興出面（一個月以前）向乙○○購買。
      一次買保濟丸瓶裝一瓶安非他命，以新台幣一千元購買的
      」（見警卷第一頁背面、八十一年二月二十四日警訊筆錄
      ）、「（你於何時、何地，向乙○○購買安非他命？價錢
      多少？）我自八十年十二月底連續向乙○○購買安非他命
      ，地點是在古坑鄉○○村○○路四一號（乙○○自宅），
      每次購買一瓶（保濟丸）新台幣一千元，最後一次在八十
      一年二月二十二日二十時許，我託高茂興向乙○○購買」
      （見警卷第三頁背面八十一年二月二十五日警訊筆錄）、
      「（安非他命何來？）向乙○○買十幾次，從八十年十二
      月底始，向他買最後一次在三天前（二十二日），去他家
      裡買，先用電話0000000聯絡，一瓶一千元。（有
      無向高茂興買過？）我是有拜託他代我向乙○○買過安非
      他命二、三次，在農曆過年始託他向乙○○買，最後一次
      二月二十三日，一瓶一千元」（見偵卷九七九號卷第十頁
      八十一年二月二十五日筆錄）、「（安非他命何來的？）
      向乙○○買的。（第一次何時買？）八十年十二月底，最
      後一次在八十一年二月二十二日，均到他家中（古坑鄉○
      ○路四一號）買的，每次均買一瓶，每瓶一千元，有時先
      打電話去他家中。（買之前有無聯絡？）有，以公共電話
      打，家中電話沒有打。（乙○○家中電話？）00000
      00號。（向乙○○買時，均一手交錢，一手交貨？）是
      的。（有無向高茂興買？）託高茂興向乙○○買過二、三
      次，均在過年期間買。（最後一次何時買？）八十一年二
      月二十三日左右，託高茂興向乙○○買。（買時高茂興有
      無賺錢？）沒有，還是每瓶一千元。（何以不自己去買？
      ）因我與乙○○在過年前發生不愉快，借錢之事，才請高
      茂興去向他買，是在今年國曆一月間」（見同上偵卷第十
      九頁背面八十一年二月二十七日筆錄）、「（向乙○○買
      過幾次？）十多次，每次買一瓶，每瓶一千元。由八十年
      十二月間開始，均一手交錢，一手交貨（上次你說透過高
      茂興買過二、三次？）是的。其中二次透過高茂興向乙○
      ○買的」（見同上偵卷第三０頁背面、第三一頁筆錄）、
      「（有向乙○○買過二次安非他命？）是的。（各買幾瓶
      ？）均一瓶，每瓶一千元。（有託高茂興向乙○○買過二
      、三次？）是的。（你自己去買二次，託高茂興買二、三
      次，共幾次？）五、六次」（見偵卷二三二七號第五頁背
      面筆錄）、「（有託高茂興向乙○○買安非他命？）有，
      買二、三次。（是否在八十一年二月底購買的）是」等語
      （原審訴字第四四０號卷第四六頁八十一年十月二十九日
      審判筆錄）。由以上供述筆錄可知，前案共同被告甲○○
      自警訊伊始，歷經檢察官偵查以迄前案審理時止，固迭次
      指陳有直接或委託高茂興向被告購買安非他命之事實云云
      ，惟其中就其最後一次向被告購買之日期，有二月二十二
      日或二月二十三日之出入，所供稱向被告購買安非他命之
      次數，亦有共買十多次與共買五、六次之歧異。況證人甲
      ○○於原審審理時翻異前詞，證稱：安非他命是向古坑鄉
      綽號「河馬」之人購買，並非向乙○○所購得，也沒有透
      過高茂興向乙○○購買毒品，從頭到尾我只跟乙○○見過
      二、三次面。那時我朋友黃順欽約我到乙○○那裡喝酒，
      因為乙○○是外地人，我排斥他，所以與他有一點誤會，
      所以我被抓時，我就跟警察講安非他命是我向乙○○買的
      等語，是甲○○於警、偵訊之供述，是否真實，甚有疑慮
      ，又係於審判外未經轉換身分為證人之供述，僅係基於為
      共同被告地位之陳述，又有邀獲輕典之情形（詳後述），
      復無其他可為補強之證據以證明其先前之陳述具有較可信
      之特別情況，揆諸前揭說明自難資為不利被告之證明。
（三）次查高茂興是否曾受甲○○之託向被告購買安非他命之事
      實，固亦據為原審共同被告之高茂興於前案審理時供承略
      稱：「（是否買一瓶一千元？）是。（是不是你介紹買的
      ）對。（如何知道乙○○販賣？）今年一、二月，我去找
      他聊天，他告訴我」（見原審上揭四四０號卷第二一頁背
      面筆錄）。惟查高茂興在同日原審調查時初均陳稱：伊看
      過被告，但不太認識。對甲○○也是看過，沒有在八十一
      年二月間某日、及同月二十三日在被告電動玩具店內介紹
      甲○○向被告買安非他命等語。否認有向被告購買安非他
      命之行為，嗣後突然於其被訴牙保禁藥案件審理後段改口
      ，其動機為何，即值探究，況當時高茂興所稱：「（甲○
      ○說八十一年二月間及同月二十三日委託你向乙○○買安
      非他命二至三次？）一次，八十一年農曆過年前至乙○○
      家買一瓶，一千元，我向甲○○收了一千元。（甲○○當
      時如何說？）拜託我向他買，他為何委託我買，不清楚。
      （你幫他買幾次？）共二次，另一次是八十一年一月底。
      （過年是二月四日，第一次是哪天才對？）前二、三天，
      二月初。（甲○○如何找到你？）他打電話到我家要我出
      來去他家，他要我向乙○○買，二次都這樣」等語（見同
      上原審四四０號卷第三０頁八十一年十月十九日筆錄），
      供述之情節亦有一次或二次之齟齬。其是否有可能係立於
      共同被告之地位，原否認有向本案被告買安非他命等情，
      為回應原審法官詢問是否有去被告家買一次，時間是在八
      十一年農曆過年前買一瓶之問題而改口，即非無疑，參以
      証人高茂興於原審訴緝卷（九十三年間）審理時翻異前詞
      ，仍堅持證稱：甲○○不曾託我向乙○○買安非他命，之
      前之所以說有，是因為當時法官告訴我，我如果不說有，
      就要判我重一點等語（見原審訴緝卷第一五三頁）。經原
      審另案當庭勘驗上開二次訊問期日錄音帶，高茂興確於訊
      問初始，已均否認受甲○○委託向被告購買安非他命，嗣
      經法官曉以利害關係後，方坦承犯行，法官告知之內容分
      別為：「（你坦白承認，我們會從輕給你處理，是不是這
      樣？）高茂興：對」（見原審訴緝卷第一八０頁至第一八
      一頁八十一年十月五日庭訊錄音筆錄）、「（我跟你說，
      你說沒有，我們要是調查出來，若是有的話，你說謊話，
      我會判你重一點。我會調查出來，不是你說沒有，就沒有
      ）高茂興：（未答）」、「（你這條罪，可以判一年以上
      ，七年以下有期徒刑。一年以上，七年以下，你自己考慮
      要怎樣減刑？）高茂興：（未答）」（見同上卷第一八三
      頁八十一年十月十九日庭訊錄音筆錄），此原審亦製有勘
      驗錄音筆錄（見同上原審卷第一八二頁背面至第一八七頁
      九十三年九月三日審判筆錄）在卷可稽，則高茂興前揭不
      利被告之指述，即有可能係立於被訴牙保禁藥之地位，為
      邀輕典，經原審法官曉渝利害而為與事實不符之。又高茂
      興嗣經原審諭知緩刑，此亦有原審八十一年度訴字第四四
      ０號刑事判決可按，是高茂興縱經原審以其牙保禁藥判處
      罪刑，仍無上訴，然渠既獲判緩刑，於期間屆滿後，渠刑
      之宣告即失效力法有明文，自亦無必然上訴之理。尚不能
      以此反推被告必有非法販賣安非他命之犯行無訛。
（四）況被告另陳稱：當時村內有一些人本身有一、二台電動玩
      具，想要集中在我經營的電動玩具店裡擺放，但我不肯，
      所以那些人放風聲要逼我離開古坑，而那些人要逼我離開
      古坑的方式即是誣陷我販賣安非他命。又甲○○有時會帶
      一些朋友去我店裡，甲○○及其朋友都會向我借一、二百
      元玩，借了後玩幾十元就離開，並將剩餘的錢帶走，我也
      常因此件事與他們不愉快，我也有與甲○○發生不愉快，
      那是在八十年十一月底左右的事。再者，文淵路四一號在
      八十一年一月二十六日被警方查獲電動玩具店後，因鄉公
      所通知該處要拆除，我就在也沒有回去了，過兩天後，就
      回台北過年，怎麼可能在古坑販毒等語。經甲○○於原審
      作證時，情緒非常激動（並拒絕具結）稱可解，不可結
      ，不願作證人等語（見原審訴緝卷第一三四頁背面），嗣
      亦否認其前向被告購買安非他命之情形，並稱係向古坑綽
      號「河馬」之人購買，亦無透過第三者幫忙向被告購買等
      情（見同上卷第一三六頁背面），足見證人心中應有隱情
      ，參以被告上揭所陳其中尚且有關於與甲○○交惡之原因
      ，核與甲○○所直承有一點誤會所以伊被抓時，就指訴被
      告非法販賣安非他命與伊等情（見同上卷第一三七頁背面
      至第一四六頁）相符，是被告被訴之犯行，在檢察官所舉
      證之證人證言確有瑕疵，且均無其他補強證據足以證明被
      告之犯行之情況下，則被告上開之辯解，非不可採。況本
      件並未查獲被告任何毒品及其非法販賣毒品安非他命有關
      連性之證明，僅有共同被告之供述筆錄，被告販毒之罪證
      尚嫌不足（至被告施用毒品之犯行，亦非可遽認係被告非
      法販賣安非他命之證明，自不待言）。此外，尚查無其他
      不利被告之直接或間接之積極證據，以供補強，證明被告
      有公訴意旨所載此部分之犯行，公訴人徒憑甲○○、高茂
      興上開矛盾重重之證言，依前引證據法則，尚不足令本院
      形成被告確有非法販賣安非他命行為之確信，且販賣安非
      他命之罰責甚為嚴厲，尤應有相當之證明即令一般人亦不
      致有所懷疑，自難遽認被告確有非法販賣安非他命之犯行
      。
五、原審未予詳查並勾稽全案調查所得之證據，遽予被告論罪科
    刑，容有未洽，被告上訴意旨執此指摘原判決不當，為有理
    由，自應由本院將原判決撤銷改判，並諭知被告無罪。
據上論結，應依刑事訴訟法第三百六十九條第一項前段、第三百
六十四條、第三百零一條第一項前段，判決如主文。
本案經檢察官曾銘芳到庭執行職務。
中　　華　　民　　國　　94　　年　　10　　月　　26　　日
                　刑事第二庭  　審判長法　官　葉居正
　                                    法　官　李文福
　                                    法　官　莊俊華
以上正本證明與原本無異。
檢察官如不服本判決應於收受本判決後十日內向本院提出上訴書
，其未敘述上訴理由者並得於提起上訴後十日內向本院補提理由
書。
本件被告不得上訴。
　　　　　　　　　　　　　　　　　　　書記官　廖明娟
中　　華　　民　　國　　94　　年　　10　　月　　28　　日
